ACORDAO-COMPLETO-2529395

ACÓRDÃO 3238/2022 ATA 18/2022 - PRIMEIRA CÂMARA

VISTOS, relatados e discutidos os embargos de declaração opostos contra o Acórdão 549/2022-TCU-Primeira Câmara. 
ACORDAM os ministros do Tribunal de Contas da União, reunidos em sessão da 1ª Câmara, diante as razões expostas pelo relator e com fundamento nos arts. 32, II, e 34 da Lei 8.443/1992, c/c o at. 287 do RI/TCU, em:
9.1. conhecer destes embargos de declaração, para, no mérito, negar-lhes provimento;
9.2. informar aos interessados que o inteiro teor da presente deliberação estará disponível para consulta no dia seguinte à sua oficialização, no endereço www.tcu.gov.br/acordaos.

EMBARGOS DE DECLARAÇÃO - interpostos em TCE contra o acórdão 549/2022/TCU-1ª Câmara.

Primeira Câmara

Município de Juruá /AM.

3. Interessados/Responsáveis/Recorrentes:
3.1. Responsáveis: Ana Paula de Lima Pereira (XXX.831.042-XX); APB Construtora Eireli (06.939.058/0001-81); Tabira Ramos Dias Ferreira (XXX.624.942-XX).
3.2. Recorrente: APB Construtora Eireli (06.939.058/0001-81).

13.1. Ministros presentes: Walton Alencar Rodrigues (Presidente), Vital do Rêgo e Jorge Oliveira.
13.2. Ministro-Substituto convocado: Augusto Sherman Cavalcanti.
13.3. Ministro-Substituto presente: Weder de Oliveira (Relator).

WEDER DE OLIVEIRA

Ministro-Substituto Weder de Oliveira.

O presente processo refere-se a embargos de declaração opostos pela APB Construtora Eireli - EPP, por meio de seu representante legal, contra o Acórdão 549/2022-TCU-Primeira Câmara, por suposta existência de omissão. Reproduzo o teor dos embargos constantes da peça 118 dos presentes autos:
"APB CONSTRUTORA EIRELI - EPP, empresa regularmente inscrita no CNPJ/MF sob o n. 06.939.058/0001-81, com endereço na Av. André Araújo, n. 1.278, Bairro São Francisco, Manaus/AM, neste ato representada por seu causídico, com endereço profissional constante do rodapé, vem perante Vossa Excelência, requerer, em homenagem aos Princípios Constitucionais da Ampla Defesa e do Contraditório (art. 5º, inciso LIV, da Constituição Federal de 1988) , tempestivamente, apresentar EMBARGOS DE DECLARAÇÃO POR OMISSÃO, nos termos e fundamentos a seguir exposto.
Foi requerido a produção de nova vistoria na obra para comprovar os argumentos lançados na alegação de defesa, considerando a falta de confiabilidade técnica para atestar a qualidade da obra do recurso técnico adotado pela equipe do DPCN descrito no Laudo de Vistoria, qual seja a inspeção visual e pontual para estabelecer os quantitativos e qualitativos dos serviços e obras realizadas pela empresa. Foi bastante limitado, pois permitiu atestar apenas o que se pôde ser visto a olho nu, como o pavimento, os meios fios e as sarjetas. Sem o uso de equipamentos de aferição mais sofisticados [retirada de amostras, testes e ensaios, sondagens, etc.] não é tecnicamente adequado testar a qualidade dos serviços de pavimentes nem mesmo quantificar serviços ocultos, como a sub-base, base e imprimação das ruas pavimentadas
Entretanto, o v. acordão restou omisso quanto ao pedido de nova vistoria requerida pela embargante.
Diante de todo o exposto, pugna o ora peticionante para que seja acolhido os presentes embargos de declaração para, reconhecendo a omissão, anular o acordão e determinar nova vistoria na obra objeto da prestação de contas".
É o relatório.

Dinarth Araujo Cardoso Junior (OAB/MT 16856) e Marcelo Augusto Grassi Reali, representando APB Construtora Eireli; Marcos dos Santos Carneiro Monteiro (OAB/AM 12.846), representando Ana Paula de Lima Pereira; Adrimar Freitas de Siqueira (OAB/AM 8243), Patricia Gomes de Abreu (OAB/AM 4.447) e outros, representando Tabira Ramos Dias Ferreira.

Procurador Júlio Marcelo de Oliveira.

TOMADA DE CONTAS ESPECIAL. EMBARGOS DE DECLARAÇÃO. ALEGAÇÃO DE EXISTÊNCIA DE OMISSÃO. CONHECIMENTO. INEXISTÊNCIA DO VÍCIO ALEGADO. REJEIÇÃO. COMUNICAÇÕES.

TOMADA DE CONTAS ESPECIAL (TCE)

Secretaria de Controle Externo de Tomada de Contas Especial (Secex-TCE).

O presente processo refere-se à tomada de contas especial instaurada pelo Ministério da Defesa em razão da não comprovação da regular aplicação dos recursos repassados ao município de Juruá/AM, configurada pela inexecução parcial do convênio 587/PCN/2013, cujo objeto foi a "pavimentação com drenagem, calçada, meio fio e sarjeta no Município de Juruá/AM".
2.	Ao apreciar este processo, a 1ª Câmara deste Tribunal prolatou o Acórdão 549/2022-TCU-Primeira Câmara, por meio do qual deliberou:
"9.1. considerar revel, para todos os efeitos, a Sra. Ana Paula de Lima Pereira, dando-se prosseguimento ao processo, com fulcro no art. 12, § 3º, da Lei 8.443/1992; 
9.2. rejeitar as alegações de defesa apresentadas pelo Sr. Tabira Ramos Dias e pela APB Construtora Eireli;
9.3. julgar irregulares, com fundamento nos arts. 1º, I, e 16, III, "b" e "c", da Lei 8.443/1992 c/c os arts. 19 e 23, III, da mesma lei, e com arts. 1º, I, e 209, III, e 214, III, do RI/TCU, as contas da Sra. Ana Paula de Lima Pereira e do Sr. Tabira Ramos Dias, condenando-os, solidariamente com a empresa APB Construtora Eireli, ao pagamento das quantias abaixo especificadas, com a fixação do prazo de 15 (quinze) dias, a contar da notificação, para que comprove, perante este Tribunal (art. 214, III, "a", do RI/TCU) , o recolhimento da dívida aos cofres do Tesouro Nacional, atualizada monetariamente e acrescida dos juros de mora, calculados a partir das datas discriminadas, até a data do recolhimento, na forma prevista na legislação em vigor:
	Data
	Valor

	2/5/2016
	121.391,90

	8/6/2016
	225.014,83

	23/6/2016
	124.020,56

9.4. aplicar à Sra. Ana Paula de Lima Pereira, ao Sr. Tabira Ramos Dias e à APB Construtora Eireli, individualmente, a multa prevista no art. 57 da Lei 8.443/1992 c/c o art. 267 do RI/TCU, no valor de R$ 62.000,00 (sessenta e dois mil reais) , com a fixação do prazo de 15 (quinze) dias, a contar da notificação, para que comprove, perante este Tribunal (art. 214, III, "a", do RI/TCU) , o recolhimento da dívida aos cofres do Tesouro Nacional, atualizada monetariamente desde a data do presente acórdão até a do efetivo recolhimento, se for paga após o vencimento, na forma da legislação em vigor;
 (...) ".
3.	Nesta fase processual, examinam-se embargos de declaração opostos pela empresa APB Construtora Eireli contra esse acórdão, por suposta existência de omissão, caracterizada pela falta de manifestação do relator acerca do pedido de realização de vistoria, formulado em sede de alegações de defesa.
4.	O embargante requer que o acórdão seja anulado e que seja determinada a realização de vistoria da obra objeto do termo de convênio 587/PCN/2013.
II
5.	Preliminarmente, conheço dos presentes embargos, nos termos dos arts. 32, II, e 34 da Lei 8.443/1992, por considerar preenchidos os requisitos atinentes à espécie recursal.
6.	Segundo o art. 34 da Lei 8.443/1992, "cabem embargos de declaração para corrigir obscuridade, omissão ou contradição da decisão recorrida".
7.	Especificamente sobre a omissão, observa-se que os embargos visam à solução de eventual lacuna na decisão, configurada por situação em que o juiz ou o tribunal deveria ter decidido determinada questão e não o fez. 
8.	Destaco, nesse sentido, o seguinte excerto de deliberação do Superior Tribunal de Justiça (STJ) :
" (...) objetivam expungir da decisão embargada, o vício da omissão, entendida como aquela advinda do próprio julgado e prejudicial à compreensão de causa, e não aquela que entenda o embargante, ainda mais como meio transverso a impugnar os fundamentos da decisão recorrida. (STJ, EDcl REsp 351490, DJ 23/09/2002) ".
9.	Dito isso, verifico que o fato de a deliberação embargada não haver se manifestado sobre o pedido de vistoria não implica a existência de omissão a ser sanada pela via dos embargos declaratórios, porque não compete ao Tribunal de Contas da União determinar, a pedido do responsável, a realização de diligência, perícia ou inspeção para a obtenção de provas, uma vez que constitui obrigação da parte apresentar os elementos que entender necessários para a sua defesa.
11. 	Cito como exemplos os Acórdão 6214/2016-TCU-Primeira Câmara, 6124/2016-TCU-2ª Câmara, 5920/2016-TCU-2ª Câmara e 2494/2016-TCU-Plenário.
12.	Uma vez que o Acórdão 549/2022-TCU-Primeira Câmara não contém os alegados vícios de omissão, impõe-se a rejeição dos presentes embargos de declaração.
Diante do exposto, manifesto-me pela aprovação do acórdão que ora submeto à apreciação deste Colegiado.
TCU, Sala das Sessões, em 7 de junho de 2022.
Weder de Oliveira
Relator